【裁判字號】    95,易,2106
【裁判日期】    951011
【裁判案由】    竊盜等
【裁判全文】
臺灣臺中地方法院刑事判決              95年度易字第2106號
公  訴  人  臺灣臺中地方法院檢察署檢察官
被      告  丙○○
上列被告因恐嚇取財案件，經檢察官提起公訴（九十五年度偵字
第一二二九四號、第一四一五九號），本院判決如下：
    主    文
丙○○幫助連續意圖為自己不法之所有，以恐嚇使人將本人之物
交付，累犯，處有期徒刑陸月，如易科罰金，以銀元參佰元即新
臺幣玖佰元折算壹日。
    犯罪事實
一、丙○○前曾於民國九十一年間，因偽造文書等案件，經臺灣
    臺南地方法院判處有期徒刑六月確定，於九十三年四月八日
    易科罰金執行完畢。詎丙○○猶不知悔改，於九十五年二月
    間某日，透過其友人介紹，而獲悉不詳姓名年籍綽號「大胖
    忠」之成年男子擬以新臺幣（下同）二千五百元之代價，購
    買金融機構之帳戶使用，而丙○○依其為成年人之知識、經
    驗，明知如將個人之金融機構帳戶存摺及金融卡（含密碼）
    出售予不詳姓名年籍綽號「大胖忠」之成年人使用，能預見
    該成年人有可能以所取得金融機關帳戶之存摺及金融卡（含
    密碼）遂行財產上犯罪之目的，竟仍基於縱若取得其金融機
    關帳戶之存摺及金融卡（含密碼）之成年人，自行或轉交他
    人用以實施犯罪，供作被害人匯款之用，仍不違背其本意之
    幫助使用其帳戶者向他人恐嚇取財之不確定故意，於九十五
    年二月間某日，在臺南市○○街某處，將其向臺南普濟郵局
    （下稱普濟郵局）所申請開立帳戶（帳號：0000000
    0000000號）後之存摺及金融卡（含密碼），出售予
    不詳姓名年籍綽號「大胖忠」之成年男子使用。丙○○以此
    方式幫助上開不詳姓名年籍綽號「大胖忠」之成年男子為恐
    嚇取財之犯行時，方便其收取贓款。而不詳姓名年籍綽號「
    大胖忠」之成年男子取得丙○○所有之上開金融機構帳戶之
    存摺及金融卡（含密碼）後，連續於(一)九十五年三月六日十
    二時許，撥打電話給乙○○，恫稱：你的二隻鴿子在我這裡
    ，如要取回，必須匯款三千五百元等語，致使乙○○陷於錯
    誤，乃依其指示，於九十五年三月六日十三時四分許，在臺
    中縣神岡鄉之神岡郵局匯款三千五百元至丙○○上開普濟郵
    局帳戶內。(二)九十五年三月六日十一時五十分許，撥打電話
    給甲○○，恫稱：你飼養的鴿子被我抓到，要匯款二千零十
    三元至丙○○郵局帳戶內，才要將賽鴿放回等語，致使甲○○陷於錯誤，乃依其指示，於九十五年三月六日十三時許，
    在臺中縣太平市之宜欣郵局匯款二千零十三元至丙○○上開
    普濟郵局帳戶內。嗣因丙○○、甲○○二人發覺受騙後，遂
    報警處理而循線查知上情。
二、案經臺中縣警察局豐原分局、霧峰分局報請臺灣臺中地方法
    院檢察署檢察官偵查起訴。
    理    由
一、被告丙○○固坦承於九十五年二月間某日，將其所有之臺南
    普濟郵局帳戶之存摺及金融卡（含密碼），在臺南市○○街
    某處，以二千五百元之代價出售予綽號「大胖忠」之男子等
    情，惟辯稱：我不知道大胖忠拿我的帳戶去犯罪等語。經查
    ：
  (一)被告丙○○所有之上開帳戶，於九十五年二月間某日交由綽
    號「大胖忠」之成年男子使用，「大胖忠」撥打電話給乙○○、甲○○二人，並恫稱你的鴿子在我這裡，必須要匯款才
    能取回之方式，致使乙○○、甲○○二人於九十五年三月六
    日分別將三千五百元、二千零十三元，均匯入被告丙○○所
    有之前開普濟郵局帳戶內之事實，業據被害人乙○○、甲○○二人於警詢時指述甚詳（見九十五年三月七日及三月八日
    警詢筆錄），並有被害人乙○○、甲○○被騙匯款之郵政國
    內匯款執據二紙、中華郵政股份有限公司臺南郵局函暨所附
    被告丙○○前開帳戶之郵政存簿儲金立帳申請書、郵政存簿
    儲金儲戶申請變更帳戶事項申請書、客戶歷史交易清單及查
    詢最近交易詳情各一份等件附卷可稽，堪信實在。
  (二)又金融帳戶為個人理財之工具，申請開設金融帳戶並無任何
    特殊之限制，一般民眾皆能自由申請開戶，並得同時在不同
    金融機構申請多數存款帳戶使用，乃眾所週知之事實。依一
    般人之社會生活經驗，倘係合法收入，本可自行向金融行庫
    開戶使用，而無向他人購買帳戶之必要。如他人不以自己名
    義申請開戶，而向他人收購金融機構帳戶使用，衡情，應係
    為免他人得知使用帳戶者之真實身分，故應能合理懷疑收購
    帳戶之人目的在於供犯罪所用。況近來新聞媒體，對於不肖
    犯罪集團常大量收購或使用他人存款帳戶後，再持以供作犯
    罪使用之情事，亦多所報導；又一般人亦均有妥為保管及防
    止他人任意使用存摺、提款卡及密碼之認識，縱特殊情況偶
    須交付他人使用，亦必深入瞭解用途及合理性，始予提供，
    且該等專有物品如落入不明人士手中，而未加以闡明正常用
    途，極易被利用為與財產有關之犯罪工具，此乃依一般生活
    經驗即能體察之常識，而對於非有正當理由，竟徵求他人提
    供帳戶者，客觀上可預見其目的，係供為某筆資金之存入，
    後再行領出之用，且該筆資金之存入及提領過程係有意隱瞞
    或掩飾其流程及行為人之真實身分之用意，一般人本於一般
    認知能力均易於瞭解，是被告應可預見將帳戶存摺、金融卡
    及密碼提供他人使用將幫助他人實施犯罪，仍將之交付予綽
    號「大胖忠」之男子使用，顯預見縱有人以其金融帳戶向社
    會大眾恐嚇財物，亦不違背其本意至明。故被告丙○○所辯
    伊不知道大胖忠會拿帳戶去犯罪云云，顯係避重就輕之詞，
    殊無可採。
二、綜上所述，被告基於幫助他人實施恐嚇取財亦不違背其本意
    之不確定故意，將郵局帳戶交予不詳姓名年籍綽號「大胖忠
    」之成年男子使用，幫助其遂行恐嚇取財犯罪之犯行，事證
    明確，被告犯行堪以認定。
三、按刑法上之幫助犯，係對於犯罪與正犯有共同之認識，而以
    幫助之意思，對於正犯資以助力，而未參與實施犯罪之行為
    者而言，循此而論，如未參與實施犯罪構成要件之行為，且
    係出於幫助之意思提供助力，即屬幫助犯，而非共同正犯。
    本案被告提供上開普濟郵局帳戶連同存摺及金融卡（含密碼
    ）予該綽號「大胖忠」之男子，雖然使「大胖忠」得基於恐
    嚇取財之犯意，以「你的鴿子在我這裡，必須匯款才能取回
    」之方式，向被害人乙○○、甲○○詐取五千五百十三元之
    財物，並以被告所提供之上開郵局帳戶供作指定匯款之帳戶
    ，以遂行其恐嚇取財之犯行，然被告單純提供帳戶供人使用
    之行為，並不等同於向被害人施以恐嚇行為，且亦無證據證
    明被告有參與恐嚇取財犯行之構成要件行為，是被告單純提
    供帳戶連同存摺及提款卡（含密碼）供人使用之行為，對於
    不詳姓名年籍綽號「大胖忠」之成年男子遂行恐嚇取財犯行
    ，資以助力，參照前述說明，自應論以幫助犯，而非共同正
    犯。本件恐嚇取財之正犯先後向被害人恐嚇財物，其時間緊
    接，手法相同，顯係基於概括之犯意，應為連續犯，所為係
    犯修正前刑法第五十六條、第三百四十六條第一項之連續恐
    嚇取財罪，是核被告丙○○所為應成立上開罪名之幫助犯，
    即刑法第三十條第一項、第三百四十六條第一項之幫助連續
    恐嚇取財罪。再被告以幫助他人恐嚇取財之意思，參與犯罪
    構成要件以外之行為，為從犯，應依刑法第三十條第二項規
    定，按正犯之刑減輕其刑。又被告前於九十一年間，因偽造
    文書等案件，經臺灣臺南地方法院判處有期徒刑六月確定，
    於九十三年四月八日易科罰金執行完畢，有臺灣高等法院被
    告前案紀錄表、臺灣臺中地方法院檢察署刑案資料查註紀錄
    表等件附卷可稽，其於刑之執行完畢後，五年內再犯本件有
    期徒刑以上之罪，為累犯，應依法加重其刑，其同有刑罰之
    加重及減輕事由，依法先加後減之。爰審酌被告之素行、教
    育程度、犯罪動機雖僅在圖得微薄利益，且被告亦非向被害
    人實施恐嚇行為之人，但其提供帳戶供他人逃避犯罪之查緝
    ，卻適足以使他人肆無忌憚從事恐嚇犯行，不僅助長犯罪歪
    風及增加追緝犯罪之困難，更造成被害人求償無門之窘境，
    然被告所得財物亦僅二千五百元，犯後猶砌詞否認犯行，態
    度不佳等一切情形，量處如主文所示之刑，並諭知易科罰金
    之折算標準。
四、查被告行為後，刑法業於九十四年二月二日修正公布，九十
    五年七月一日起施行，其中與本件有關部分之第二條、第三
    十條、第三十三條第五款、第五十六條、第四十一條、第四
    十七條均業已修正。按「行為後法律有變更者，適用行為時
    之法律，但行為後之法律有利於行為人者，適用最有利於行
    為人之法律」，修正後刑法第二條第一項定有明文。此條規
    定係規範行為後法律變更所生新舊法律比較適用之準據法，
    本身尚無新舊法比較之問題，於新法施行後，應一律適用新
    法第二條第一項之規定，為「從舊從輕」之比較，先予敘明
    。再按本次法律變更，比較時應就罪刑有關之共犯、未遂犯
    、想像競合犯、牽連犯、連續犯、結合犯，以及累犯加重、
    自首減輕暨其他法定加減原因（如身分加減）與加減例等一
    切情形，綜其全部罪刑之結果而為比較（最高法院九十五年
    五月二十三日九十五年度第八次刑庭會議決議參照）。茲就
    本件新舊法比較結果說明如下：
  (一)修正後刑法第三十三條第五款規定「罰金：新臺幣一千元以
    上，以百元計算之。」，與修正前刑法第三十三條第五款規
    定「罰金：一元以上。」不同。比較新舊法結果，以舊法較
    有利於行為人，新法並無對被告較為有利之情形，故依刑法
    第二條第一項前段規定，本案關於刑法第三百四十六條第一
    項前段之法定刑罰金部分，自應適用行為時之法律即修正前
    刑法第三十三條第五款規定決定其罰金部分之法定刑。
  (二)被告行為後，罰金罰鍰提高標準條例第二條業已刪除，而刑
    法第四十一條第一項前段關於易科罰金之折算標準已由舊法
    之銀元一百元、二百元、三百元修正為新臺幣（下同）一千
    元、二千元、三千元，因屬科刑規範事項之變更，其折算標
    準為裁判時所應諭知，自有就新舊法規定比較之必要，經比
    較新舊法結果，以被告行為時之舊法較為有利於被告，新法
    並無對被告有較為有利之情形，是依刑法第二條第一項前段
    之規定，本件應適用被告行為時之舊法即依修正前刑法第四
    十一條第一項前段、修正前罰金罰鍰提高標準條例第二條、
    現行法規所定貨幣單位折算新臺幣條例第二條之規定，諭知
    以銀元三百元即新臺幣九百元折算一日為易科罰金之折算標
    準。
  (三)修正前刑法第三十條規定：「幫助他人犯罪者，為從犯。雖
    他人不知幫助之情者，亦同。從犯之處罰，得按正犯之刑減
    輕之。」，修正後刑法第三十條則規定：「幫助他人實行犯
    罪行為者，為幫助犯。雖他人不知幫助之情者，亦同。幫助
    犯之處罰，得按正犯之刑減輕之。」，揆諸本條之修正立法
    理由係為確認幫助犯採共犯從屬性說之「限制從屬形式」，
    並避免「從犯」之不同解讀，而將「從犯」修正為「幫助犯
    」，並明示幫助犯之成立，亦以被幫助者著手犯罪之實行，
    且具備違法性為必要，而將條文文字修正為「幫助他人實行
    犯罪行為者，為幫助犯」。被告單純提供帳戶供恐嚇取財之
    正犯作為被害人匯款之使用，既評價為幫助恐嚇取財的行為
    ，而上開修正亦僅著眼於觀念的釐清，則適用修正施行後之
    刑法第三十條規定論擬，並無較有利於被告的情形，故依刑
    法第二條第一項前段規定，應適用被告行為時即修正前刑法
    第三十條之規定。
  (四)刑法第五十六條關於連續犯之規定亦經修正刪除，是於新法
    修正施行後，本件向被害人乙○○、甲○○恐嚇取財之不詳
    姓名年籍綽號「大胖忠」之成年男子，就其所為，如依新法
    規定，應按數罪之規定併罰；如依修正刪除前之連續犯規定
    ，則應依修正前刑法第五十六條規定以一罪論，但得加重其
    刑至二分之一，數罪併罰之結果，顯較以一罪論而加重其刑
    至二分之一之結果不利於上開不詳姓名年籍綽號「大胖忠」
    之成年男子。經比較新舊法結果，以舊法較有利於該不詳姓
    名年籍綽號「大胖忠」之成男子。
  (五)關於被告累犯之問題，修正前刑法第四十七條規定「受有期
    徒刑之執行完畢，或受無期徒刑或有期徒刑一部之執行而赦
    免後，五年以內再犯有期徒刑以上之罪者，為累犯，加重本
    刑至二分之一」，而修正後之刑法第四十七條第一項則規定
    「受徒刑之執行完畢，或一部之執行而赦免後，五年以內故
    意再犯有期徒刑以上之罪者，為累犯，加重本刑至二分之一
    」，比較新舊法之結果，不論依修正前之刑法第四十七條，
    或修正後之刑法第四十七條第一項之規定，均構成累犯，舊
    法對於被告並無不利。
  (六)綜合上述各條文修正前、後之比較，揆諸前揭最高法院決議
    及修正後刑法第二條第一項前段、但書規定之「從舊從輕」
    原則，綜其全部罪刑之比較，本件自應一體適用被告行為時
    之法律，即修正前刑法之相關規定予以論處。
據上論斷，應依刑事訴訟法第二百九十九條第一項前段，刑法第
二條第一項前段、修正前刑法第三十條第一項、第二項、刑法第
三百四十六條第一項、修正前刑法第四十七條、修正前刑法第四
十一條第一項前段，罰金罰鍰提高標準條例第一條前段、修正前
罰金罰鍰提高標準條例第二條、現行法規所定貨幣單位折算新臺
幣條例第二條，判決如主文。
本案經檢察官丁○○到庭執行職務。
中    華    民    國    95    年    10    月    11    日
                  刑事第九庭    審判長法  官  陳得利
                                      法  官  何世全
                                      法  官  余德正
以上正本證明與原本無異。
如不服本判決，應於送達後十日內向本院提出上訴狀（須附繕
本），上訴於台灣高等法院台中分院。
                                      書記官  廖日晟
中    華    民    國    95    年    10    月    11    日
附錄論罪科刑法條
附錄本判決論罪之法條：
刑法第346條第1項
意圖為自己或第三人不法之所有，以恐嚇使人將本人或第三人之
物交付者，處六月以上五年以下有期徒刑，得併科一千元以下罰
金。


司法院資訊處製作；財團法人民間司法改革基金會備份。
